【裁判字號】    97,交聲更,8
【裁判日期】    970815
【裁判案由】    聲明異議
【裁判全文】
臺灣彰化地方法院交通事件裁定       97年度交聲更字第8 號
原處分機關  交通部公路總局臺中區監理所彰化監理站
異  議  人
即受處分人  甲○○
上列受處分人因違反道路交通管理處罰條例案件，對於交通部公
路總局臺中區監理所彰化監理站中華民國96年12月12日所為之處
分（原處分案號：彰監四字第裁64-I00000000號、第裁64-I0000
0000號）聲明異議，經本院於民國97年3 月26日以97年度交聲字
第1194號、第1195號裁定後，異議人不服提起抗告，經臺灣高等
法院臺中分院於民國97年6 月13日以97年度交抗字第558 號將原
裁定撤銷發回本院，茲本院裁定如下：
    主    文
原處分撤銷。
甲○○不罰。
    理    由
一、按犯罪事實應依證據認定之，無證據不得認定犯罪事實，刑
    事訴訟法第154 條第2 項定有明文。次按法院受理有關交通
    案件，準用刑事訴訟法之規定，復為道路交通管理處罰條例
    第89條前段所明定。又認定犯罪事實所憑之證據，雖不以直
    接證據為限，間接證據亦包括在內，然而無論直接或間接證
    據，其為訴訟上之證明，須於通常一般之人均不致有所懷疑
    ，而得確信其為真實之程度者，始為據為有罪之認定，倘其
    證明尚未達到此一程度，而有合理之懷疑存在以致事實審法
    院無從取有罪之確信時，即應由法院為諭知被告無罪之判決
    ，亦即刑事訴訟法上法院認定事實之最重要原則「認定被告
    有罪，就該有罪事實不能有任何之合理懷疑存在」，於法院
    審理行為違反道路交通管理處罰條例案件，自當有其適用。
    易言之，法院於審理行為人違反道路交通管理處罰條例案件
    ，於為事實之認定時，如就原處分機關所認定行為人違規之
    事實仍有合理之懷疑，而無法確信行為人確有該當道路交通
    管理處罰條例各該處罰條文之構成要件事實時，即應依訴訟
    法上待證事實「倘有懷疑，則應從被告之利益作解釋」之證
    據法則，作對受處分人有利之認定。
二、原處分機關處分意旨略以：異議人即受處分人甲○○於民國
    （下同）96 年8 月13日下午4 時25分許，騎乘車號TP9-268
    號輕型機車，行經彰化縣秀水鄉○○路○ 段與民生街口處，
    因「騎機車未戴安全帽」、「駕駛執照吊扣期間騎乘機車」
    之違規行為，為彰化縣警察局鹿港分局員警掣單舉發，是爰
    依道路交通管理處罰條例第31 條第6 項、第21條第1 項第5
    款之規定，分別處罰受處分人罰鍰新臺幣（下同）500 元、
    9,600 元，並吊銷駕駛執照，一年內禁考，於法應無不合。
三、異議意旨略以：異議人即受處分人甲○○固不否認其前於94
    年11月9 日因酒後駕駛車牌號碼5551-JW 號車輛經吊扣普通
    小型車駕駛執照1 年，吊扣期間為95年12月24日至96年12月
    23日止，然矢口否認有何於駕駛執照吊扣期間騎乘機車且行
    車未戴安全帽等情，辯稱：舉發員警張俊吉告發前揭違規當
    時，係依據違規者出示之國民身分證，再依身分證上之身分
    證號碼及住址開單，惟受處分人已於95年底換發新式國民身
    分證，且舉發通知單上所記載之住址係受處分人之舊有住址
    ，受處分人早於92年8 月20日即已遷入彰化縣員林鎮○○路
    87號，故受處分人之身分證件應係遭受冒用而為前述違規之
    行為；又前開違規罰單上之簽名、指印並非受處分人本人所
    簽及捺印，受處分人與車號TP9-268 號輕型機車之車主並無
    認識，亦從未到過本案經警舉發之地點，盼能撤銷原處分，
    爰依法聲明異議等語。
四、經查：
（一）受處分人係於95年12月12日換領新式身分證，且至97 年4
      月14日遷出彰化縣秀水鄉前，均未再辦理補、換發身分證
      ，而換發之新式身分證背面所載住址則為彰化縣員林鎮○
      ○里○○鄰○○路87號，此有中華民國國民身分證正反面影
      本、彰化縣員林鎮戶政事務所97年6 月4 日員鎮戶字第09
      70001995號函、戶籍謄本、換領國民身分證申請書各1 件
      在卷可稽（見臺灣高等法院臺中分院97 年度交抗字第558
      號卷第11、22-24 頁）；再證人即本件舉發員警張俊吉於
      97年3 月5 日到庭具結證稱：其於前揭時、地舉發受處分
      人騎乘機車未帶安全帽後，回到警局查證發現受處分人係
      在駕照吊扣期間騎乘機車，遂再開出彰警交字第I0000000
      0 號舉發違反道路交通管理事件通知單（違規事實為駕駛
      執照吊扣期間騎乘輕型機車）等語（見本院96年度交聲字
      第1194號卷第28頁），而該舉發通知單上所載之地址，係
      為彰化縣員林鎮○○里○○路87號，有該舉發通知單1 紙
      在卷可按（見本院96年度交聲字第1195號卷第6 頁），是
      本件違規事件經警舉發當時（即96年8 月13日），受處分
      人之國民身分證背面所載住址係彰化縣員林鎮○○里○○
      路87號無訛。
（二）參以卷附之彰化縣警察局彰警交字第I00000000 號舉發違
      反道路交通管理事件通知單（見本院96年度交聲字第1194
      號卷第7 頁），其上所載之駕駛人甲○○之住址為「彰化
      縣彰化市○○路○ 段578 號」，與當時受處分人國民身分
      證背面所載之住址即彰化縣員林鎮○○里○○路87號不符
      ；及酌以證人張俊吉於97年3 月5 日到庭證稱：「（問：
      當時舉發的過程還有印象嗎？）甲○○這個人在8 月13日
      未戴安全帽這一次，當時他有持國民身分證給我看」、「
      （問：未戴安全帽的舉發通知單，是否你請違規人當場在
      收受通知聯欄簽章？）是的」、「（問：是否就是在庭的
      異議人甲○○？）我印象模糊了」（見本院96年度交聲字
      第1194號卷第28、29頁）等語，足徵證人張俊吉於本案所
      攔停舉發之違規對象是否確為受處分人，實有疑義，受處
      分人之國民身分證確有遭人冒用之可能。
（三）復依卷內現存證據資料，尚乏積極證據可資認定受處分人
      確有上開違反道路交通管理處罰條例之行為，是自難僅以
      員警上開舉發行為逕為不利受處分人之認定。原處分機關
      未予詳查，認定受處分人有前述騎乘機車違規等情事，遽
      予裁罰，即難認為允當。本件受處分人之異議為有理由，
      自應由本院將原處分撤銷，並另為不罰之諭知，以資適法
      。
五、據上論斷，應依道路交通管理處罰條例第87條第2 項，道路
    交通案件處理辦法第20條前段，裁定如主文。
中    華    民    國    97    年    8     月    15    日
                  刑事第三庭    法  官     林秉暉
以上正本證明與原本無異。
如不服本裁定，應於裁定送達後 5日內向本院提出抗告狀（須附
繕本）。
中    華    民    國    97    年    8     月    19    日
                                書記官     陳佳宏


司法院資訊處製作；財團法人民間司法改革基金會備份。
